臺灣高等法院高雄分院民事判決　九十年度家上字第一五二號
　　上　訴　人　　乙○○
　　被上訴人　　　甲○○
右當事人間請求離婚等事件，上訴人對於中華民國九十年八月三十一日臺灣屏東地方
法院九十年度婚字第三六五號第一審判決提起上訴，及於本院為訴之追加，本院判決
如左：
    主    文
上訴及追加之訴均駁回。
第二審（含追加部分）訴訟費用由上訴人負擔。
    事實及理由
一、上訴人起訴主張：兩造於民國七十年六月二十五日結婚，婚後育有二子劉子蔚（
    七十一年十月十日生）、劉子昀（七十三年六月二十四日生），生活尚稱和諧，
    詎被上訴人自七十八年起性情丕變，動輒辱罵、詛咒上訴人，並對外誣指上訴人
    有外遇及同性戀，造成上訴人精神上之痛苦，致不堪繼續同居。且被上訴人浪費
    成性，反而灌輸二子上訴人未負擔生活費用之錯誤觀念，挑撥上訴人與二子之感
    情，造成家庭不合，婚姻關係確已無法繼續維持。爰依民法第一千零五十二條第
    一項第三款、第二項，請求判決准兩造離婚，及命被上訴人賠償上訴人非財產上
    之損失新台幣（下同）一百萬元（上訴人於原審併依同條項第四、六款之規定請
    求離婚，及依第一千零五十六條第一、二項請求財產上損害五百萬元、非財產上
    損害二百萬元，原審判決駁回上訴人之訴。上訴人於本院撤回依同條項第四、六
    款部分之請求，追加依第一千零五十二條之規定請求；就財產上損害部分未聲明
    不服，就非財產上損害減縮為請求一百萬元）。於本院聲明求為判決：（一）原
    判決廢棄；（二）准兩造離婚；（三）對於兩造所生長男劉子蔚及次男劉子昀權
    利義務之行使或負擔，由上訴人任之；（四）被上訴人應給付上訴人一百萬元，
    及自九十年十二月四日起至清償日止，按週年利率百分之五計算之利息。
二、被上訴人則以：上訴人自八十七年退伍後，在生命線擔任義工，即經常不回家過
    夜，亦未交待去處，且經常一早就外出打高爾夫球，不顧家庭。而被上訴人腳部
    原即微跛，上訴人任義工後，開始嫌棄，九十年三月車禍受傷後，腳部受傷，行
    走更形跛狀，上訴人更態度丕變，拒絕與被上訴人為性生活，故意冷落被上訴人
    ，至五月間，不但不將車借予被上訴人至醫院看診，甚至不將汽車開回家，使被
    上訴人不能自行開車就醫或接送子女至高雄補習，至此，兩造乃開始發生爭吵，
    而上訴人更屢次故意激怒被上訴人，使被上訴人出言反擊而予以錄音。被上訴人
    因上訴人之行跡而懷疑其有外遇，並向親友求證，以防其退休金被女子拐騙，並
    非無故為之，且上訴人故意冷落被上訴人，激怒被上訴人，更無預警而提出離婚
    訴訟，致被上訴人難掩心中憤怒，不免口不擇言，核難即認定上訴人因此受有不
    堪同居之虐待。況被上訴人先前以上訴人名義購買房子、車子，九十年五月間始
    以自己薪水購買車輛代步，並無浪費財產情事，而兩造小孩因上訴人之行逕對上
    訴人反感，非因上訴人所指之挑撥情事；被上訴人每天煮飯給上訴人吃，小孩也
    會與他打招呼，上訴人為了離婚而製造事端，婚姻並未至難以維持之程度；如認
    兩造婚姻已達不能維持之程度，亦係可歸責上訴人之原因，上訴人自無權請求離
    婚等語，資為抗辯，而聲明駁回上訴。
三、上訴人主張兩造為夫妻，育有二子劉子蔚、劉子昀，婚姻關係仍存續中，業據提
    出戶籍謄本為證，應認為真實。本件兩造之爭點為：（一）被上訴人是否習於對
    上訴人為謾罵、咒詛，並無故誣指上訴人外遇、同性戀，致上訴人受有不堪同居
    之虐待？（二）兩造婚姻是否已達不能維持之程度？兩造可歸責之程度如何？且
    應先於上訴人是否有精神上損害賠償請求權為判斷。
四、按民法第一千零五十二條第三款所謂不堪同居之虐待，固指夫妻之一方受有他方
    身體上或精神上不可忍受之痛苦，致不堪繼續同居者而言，惟因一方之行為不檢
    而他方一時忿激，致有過當之行為，不得即謂為不堪同居之虐待（最高法院二十
    三年上字第四五五四號判例參照）。經查，上訴人主張被上訴人經常對親戚友人
    講述伊有外遇之事，固據證人劉來福（上訴人大哥）證稱：被上訴人有打電話告
    訴伊及太太上訴人沒有拿錢回家，外面有女人，她的朋友都有看到（本院卷七九
    至八十頁）；證人劉李淑真（上訴人大嫂）稱：二、三個月前，被上訴人打電話
    找伊訴苦，說小叔外面有女人，要伊勸他，怕他錢被拐走（本九十一年一月二十
    八日準備程序筆錄，本院卷一七一至一七二頁）；證人高雅琇稱：九十年十二月
    二日二嫂（被上訴人）打電話說二哥有外遇（本院卷一七三頁），而堪信為真實
    。上訴人主張被上訴人口出惡言，辱罵、咒詛上訴人，亦有上訴人提出之錄音帶
    及譯文可稽，經提示被上訴人，為被上訴人所不爭執（原審卷四九頁），足認屬
    實。惟據上訴人自認與被上訴人長久沒有性行為，及證人廖財庫（上訴人連襟）
    稱：上訴人領到退休金以後，才開始作怪、找小姐，不要太太，一直變壞（本院
    卷七九頁）；證人劉子昀（兩造次子）稱：父親每天都故意設下圈套，要惹我們
    生氣，這樣他就可以離婚；九十年五月以前他們夫妻感情還不錯，五月以後才這
    樣，還常常跟母親吵（本院卷二八頁）；證人劉子蔚（兩造長子）稱：九十年五
    月間因為父親車子不借母親開，發生爭執，二人關係才開始變壞（本院卷八十一
    頁），足認上訴人之行為確有違背為人夫之本分，被上訴人指述上訴人外遇，尚
    非無端而發，而上訴人甚至刻意激怒被上訴人，致招來被上訴人咒罵，參以上訴
    人提出之錄音譯文，其內容大部係關於使用汽車之爭執，或因上訴人長久對被上
    訴人冷淡，情緒受挑撥，致被上訴人言語中充滿怨懟、苦毒，固有過當，然要非
    無故對上訴人為人身攻擊，按之前揭說明，核難認屬不堪同居之虐待。
五、次按民法第一千零五十二條第二項固規定，有同條以外之重大事由，難以維持婚
　　姻者，夫妻之一方得請求離婚。惟是否有難以維持婚姻之重大事由，判斷標準為
　　婚姻是否已生破綻而無回復之希望，即應斟酌破壞夫妻共同生活之具體事實，是
　　否客觀上達於動搖夫妻之共同生活，致喪失婚姻之意欲以為斷。上訴人主張被上
　　訴人浪費成性；自行購買車輛而未知會上訴人，不尊重上訴人；挑撥伊與二子感
　　情；兩造形同水火，信賴基礎已失，婚姻已達不能維持之程度，惟查：（一）被
　　上訴人抗辯伊須負擔平常家庭生活費用支出、子女補習費等，並以上訴人名義購
　　買房子、車子，並無浪費情事，業據提出相關之憑據（本院卷第四四至六二頁、
　　第一八八至一九二頁、第一九七至二一七頁、第二三三至二三八頁，原審卷第九
　　五至一０一頁）為證，上訴人並自認被上訴人確有以伊名義購買房子，及前後計
　　以伊名義購買三部車子之事實（本院卷八十一頁），而上訴人未能提出具體之計
　　算明細，證明其交付被上訴人之金錢遠超過上開款項，且有流向不明之情，核難
　　憑其片面指陳，認被上訴人不當使用金錢，且足致兩造婚姻破裂。至於被上訴人
　　自行購車，乃因車禍受傷後，須開車就醫及接送小孩，然上訴人拒絕將車借予被
　　上訴人使用，復故意不將車開回，亦經證人廖財庫、劉子蔚等證述無訛，尚不得
　　以此認被上訴人有不尊重上訴人之情；（二）兩造之子劉子蔚、劉子昀分別年滿
　　十九歲、十七歲，已近成年，有相當之判斷能力與自主性，其與上訴人間之親子
　　關係，繫於上訴人是否付出心力、是否持守父親應有之分際，非被上訴人所能掌
　　控主導，尚難認被上訴人須就上訴人與二子關係破裂負責，上訴人以此責之被上
　　訴人，認與被上訴人之婚姻關係因此難以維持，要屬無據；（三）兩造間之爭執
　　乃因上訴人之行為不合於為人夫之本分且刻意挑釁所致，業如前述，堪認上訴人
　　為兩造婚姻不和睦之可歸責配偶。參以被上訴人先前持家、置產，均以夫為尊，
　　且於車禍受傷期間仍接送二子補習，未忽視二子之教育，如因上訴人之不當行為
　　導致一時反應過激，亦係長期隱忍壓抑之結果，核難認其有可歸責原因。況被上
　　訴人仍期待上訴人回心轉意，若上訴人可轉變態度，兩造婚姻非無可維持。從而
　　，上訴人主張兩造有民法第一千零五十二條第二項難以維持婚姻之重大事由，請
　　求離婚，核無理由。
六、綜上，上訴人主張受有被上訴人不堪同居之虐待，或兩造婚姻因可歸責於被上訴
    人之重大事由，已達不能維持之程度等事實，核無足採。從而，其本於民法第一
    千零五十二條第一項第三款、同條第二項等規定，請求判決兩造離婚，為無理由
    ，不應准許。其另請求精神上之損害一百萬元，已失所附麗，自無從准許，應併
    予駁回。原審為上訴人敗訴之判決，並無不合。上訴意旨指摘原判決不當，求予
    廢棄改判，及追加依民法第一千零五十二條第二項之規定請求，為無理由，均應
    予駁回。
據上論結，本件上訴及追加之訴均無理由，依民事訴訟法第四百四十九條第一項、第
七十八條，判決如主文。
中　　　華　　　民　　　國　　九十一　　年　　　九　　　月　　二十五　　日
                                      臺灣高等法院高雄分院民事第六庭
~B1審判長法官　許明進
~B2　　　法官　李炫德
~B3　　　法官　謝肅珍
右為正本係照原本作成。
如對本判決上訴，須於判決送達後二十日內向本院提出上訴狀，其未表明上訴理由者
，應於上訴後二十日內向本院提出上訴理由書（均須按他造當事人之人數附繕本）。
上訴時應提出委任律師或具有律師資格之人之委任狀，並依附註條文規定辦理。
~B法院書記官　鄭翠芬
中　　　華　　　民　　　國　　九十一　　年　　　九　　　月　　二十五　　日
附註：民事訴訟法第四百六十六條之一：對於第二審判決上訴，上訴人應委任律師為
訴訟代理人，但上訴人或其法定代理人具有律師資格者，不在此限。
上訴人之配偶、三親等內之血親、二親等內之姻親，或上訴人為法人、中央或地方機
關時，其所屬專任人員具有律師資格並經法院認適當者，亦得為第三審訴訟代理人。
第一項但書及第二項情形，應於提起上訴或委任時釋明之。
